臺灣高等法院民事判決
108年度上字第467號
上  訴  人  黃有義  
訴訟代理人  劉世興律師
複  代理人  黃昱傑律師
            武凱傑律師
被  上訴人  林資源  

訴訟代理人  廖永煌律師
上列當事人間請求確認抵押權不存在等事件，上訴人對於中華民
國108年1月31日臺灣桃園地方法院107年度訴字第732號第一審判
決提起上訴，並為訴之追加，本院於109年3月17日言詞辯論終結
，判決如下：
    主      文
一、原判決廢棄。
二、確認被上訴人就上訴人所有如附表一所示不動產，所設定內
    容如附表二之最高限額抵押權不存在。
三、被上訴人應將前項所示之最高限額抵押權登記塗銷。
四、確認被上訴人就上訴人所有如附表一所示不動產，所設定內
    容如附表三之預告登記不存在。
五、被上訴人應將第四項之預告登記塗銷。
六、第一、二審訴訟費用，由被上訴人負擔。
    事實及理由
壹、程序方面
一、按不變更訴訟標的，而補充或更正事實上或法律上之陳述，
     非為訴之變更或追加，民事訴訟法第463條、第256條分別
    定 有明文。次按第二審為訴之變更或追加，非經他造同意
    ，不得為之。但請求之基礎事實同一者，不在此限，民事訴
    訟法第446條第1項但書、第255條第1項第2款定有明文。
二、上訴人原起訴聲明請求：1、確認被上訴人就其所有如附表
    一之不動產（下稱系爭房地)，於民國106年8月7日登記設定
    如附表二內容之最高限額抵押權(下稱系爭抵押權)不存在；
    2、被上訴人應塗銷系爭抵押權登記。3、被上訴人應塗銷系
    爭房地之預告登記（下稱系爭預告登記，見原審卷一第77、
    82-83頁、本院卷75-76頁）；嗣不變更訴訟標的，而就請求
    塗銷系爭預告登記之內容補充如附表三所示(見本院卷第76
    頁)；再於本院審理中，基於同一原因事實追加主張兩造並
    無成立系爭預告登記之合意，請求確認該預告登記不存在，
    及追加依民法第767條第1項前段、後段為請求（見本院卷第
    137-138、371-373頁），核與民事訴訟法第446條第1項、第
    255條第1項第2款規定相符，應予准許。
貳、實體方面
一、上訴人起訴主張：訴外人黃騰弘未經伊同意，於106年8月2
    日以前擅自竊取伊身分證影本、系爭房地所有權狀正本、印
    鑑章等文件（下稱系爭文件），將系爭房地設定如附表二、
    三之系爭抵押權及預告登記與被上訴人，嗣伊女黃家蓁於10
    6年9、10月間為辦理貸款委請地政士調閱登記謄本始發現上
    開登記。伊從未自己或授權黃騰弘與被上訴人洽談、委託地
    政士設定系爭抵押權及預告登記，且黃騰弘之代理行為並不
    具備民法第531條規定之應以書面為代理權授與之法定方式
    ，自屬無權代理，伊復無任何表見授與代理權行為，自毋庸
    負表見代理授權人責任；且系爭抵押權因被上訴人聲請強制
    執行系爭房地而告確定，然伊從未向被上訴人借貸，系爭抵
    押權無擔保債權存在亦失所附麗。系爭抵押權及預告登記確
    妨害伊對系爭房地之所有權，爰提起確認之訴並依民法第76
    7條第1項中段規定，請求確認被上訴人系爭抵押權不存在，
    被上訴人應塗銷系爭抵押權及預告登記【原審為上訴人全部
    敗訴判決，上訴人聲明不服提起上訴，並為訴之追加】。於
    本院上訴及追加聲明：㈠原判決廢棄。㈡確認被上訴人就上訴
    人所有系爭房地之系爭抵押權不存在。㈢被上訴人應塗銷系
    爭抵押權及預告登記。㈣確認被上訴人就系爭房地之系爭預
    告登記不存在。
二、被上訴人則以：黃騰弘前向伊借貸，伊於106年6月12、16日
    、7月3、12、18、26、28日及同年8月4日先後以現金交付黃
    騰弘新台幣（下同）30萬元、2萬元、3萬元、135萬元、30
    萬元、15萬元、90萬元及95萬元，總計400萬元。黃騰弘為
    擔保上開借款清償，遂以其為上訴人之代理人於106年8月7
    日設定系爭抵押權及辦理預告登記予伊，各該辦理文件均屬
    真正，上訴人應就其主張系爭文件遭黃騰弘竊取負舉證責任
    ；縱黃騰弘無權代理設定系爭抵押權及預告登記，然伊為善
    意始終不知黃騰弘無權代理，黃騰弘既持有上訴人真正之系
    爭文件，其仍應負表見代理授權人責任等語，資為抗辯。並
    於本院答辯聲明：上訴及追加之訴均駁回。
三、查系爭房地為上訴人所有，於106年8月7日登記附表二、三
    之系爭抵押權及預告登記，辦理各該登記之上訴人身分證影
    本、系爭房地權狀、印鑑章等文件均屬真正等事實，為兩造
    所不爭執(見本院卷第267-268、285、287頁)，並有系爭房
    地登記謄本、異動索引、查詢資料(見本院卷第37-42頁、原
    審卷一第7-14頁)為證，堪信為真實。至上訴人主張系爭抵
    押權及預告登記均係黃騰弘竊取其文件辦理所為，其亦毋庸
    負表見代理授權人責任等語，雖為被上訴人所否認。惟查：
(一)上訴人就其主張黃騰弘於106年8月間未經其同意擅自拿取其
    之系爭文件即身分證影本、系爭房地權狀、印鑑章等，供設
    定系爭抵押權與被上訴人1節，業於107年2月8日向臺灣桃園
    地方檢察署(下稱桃園地檢署)提出告訴(見本院卷第27-31頁
    之刑事告訴暨調查證據聲請狀)，並於偵查中到場陳稱：伊
    要告訴伊子黃騰弘偽造文書，伊平時將身分證、權狀、印鑑
    放在櫃子裡，黃騰弘有伊林口麗園路82號住處鑰匙，黃騰弘
    未經伊同意拿走系爭物件，伊未委託黃騰弘申請印鑑證明，
    亦不認識被上訴人(見卷外他字影卷第96-97頁)等語，再於
    原審到場陳稱：伊有龜山及林口新買房地，伊將權狀、身分
    證及印鑑均放在抽屜，伊有1個兒子及3個女兒，於106年中
    風住院，有將貴重資料或文件置放處交代孩子，黃騰弘自己
    去拿伊不知道，伊不知黃騰弘有欠債，黃騰弘未告知伊(見
    原審卷一第141-142頁)等語，核與卷附上訴人108年10月29
    日診斷證明書，記載上訴人於106年2至4月間有住院復健等
    情相符(見本院卷第289頁)；嗣黃騰弘經桃園地檢署檢察官
    於108年4月29日提起公訴，意旨略以：黃騰弘於106年8月2
    日前之某時許，至上訴人位在新北市○○區○○路00號住處，竊
    取其所有系爭房地之土地建物權狀、印鑑章及身分證影本，
    復持之於106年8月2日前往桃園○○○○○○○○○，偽以受上訴人委
    託之名義辦理印鑑證明申請，使不知情之戶政事務所承辦公
    務員，以上訴人所有之印鑑章蓋用1枚在印鑑證明上，製發
    不實印鑑證明與黃騰弘，黃騰弘再持該申辦之印鑑證明及上
    訴人之權狀、印鑑章及身分證影本交付不知情之訴外人張福
    珍，辦理系爭抵押權設定登記(見本院卷第89頁之108年度偵
    字第469號起訴書)，現經桃園地院108年度審訴字第1056號
    案件(下稱系爭刑事案件)受理(現通緝黃騰弘中)，有該起訴
    書、電話紀錄(見本院卷第89-97、359-365頁)及系爭刑事案
    件影卷可稽。
(二)黃騰弘在系爭刑事案件偵查中供稱：系爭房地設定抵押係由
    被上訴人找代書辦理，伊偷父親即上訴人之身分證、印鑑及
    系爭房地權狀正本，在上訴人之抽屜拿的，伊父親不知道這
    件事，伊有跟被上訴人講過，因其是放高利貸的，其說一定
    要抵押品，伊才偷伊父親東西去抵押，伊有向被上訴人借2
    、3百萬元(見本院卷第145-146頁)；復於系爭刑事案件審理
    中證稱：伊承認檢察官起訴之犯罪事實，伊確實未經上訴人
    同意，在其房間拿所有權狀、印鑑章及身分證影本(見本院
    卷第319-322頁)，核與系爭抵押權設定登記之上訴人印鑑證
    明(印鑑登記日期：79年7月3日)，係於106年8月2日由黃騰
    弘以上訴人受任人身分申請(見原審卷一第109頁之桃園○○○○
    ○○○○○107年10月31日函、原審卷一第69頁、本院個資卷第19
    頁之印鑑證明)，非由上訴人親自申請；及系爭抵押權及預
    告登記申請書、設定契約書僅有上訴人印文，並無簽名，而
    預告登記同意書(見本院個資卷第7-33頁、原審卷一第62-69
    頁)，及被上訴人所稱借款憑證之400萬元借據及本票上之上
    訴人簽名，被上訴人不爭執均非上訴人親簽(見本院卷第79
    頁、原審卷一第87、90頁），且上訴人於辦理系爭抵押權及
    預告登記設定程序中均未到場(見本院卷第77、79、197頁)
    等情相符；再審酌被上訴人稱黃騰弘借貸金額400萬元，加
    上30%利息即120萬（400萬×30%），合計達系爭抵押權之最
    高限額520萬元(見本院卷第201頁)，而以卷附400萬元借款
    合約書(見原審卷一第87頁)記載之借款期限106年8月4日至
    同年11月3日僅3個月，計算其週年利率高達120%(借款利率3
    0%×12/3=120%)，則倘上訴人同意提供系爭房地借款為黃騰
    弘籌措資金，自得向其他金融機構為之，何需同意黃騰弘設
    立系爭抵押權以如此高之利率借貸款項，堪認黃騰弘供稱其
    竊取系爭文件，再持之申請上訴人印鑑證明，嗣以系爭文件
    及印鑑證明設定系爭抵押權等情，信屬實在。
(三)再佐以證人即上訴人之女黃家蓁在原審證稱：伊等不知伊兄
    黃騰弘竊取證明文件，因黃騰弘拿伊等尚在居住非系爭房地
    之林口房子去設定抵押，伊等想幫黃騰弘還債救林口房子，
    於106年9、10月間有請代書調取系爭房地謄本，始知已經設
    定抵押，黃騰弘於106年12月間有當面及電話中告知伊有偷
    拿文件，其稱會自己處理叫伊等不用擔心(見原審卷一第134
    -138頁）；及在系爭刑事案件偵查中證稱：卷附LINE紀錄為
    伊與黃騰弘之對話，黃騰弘之女叫「欣欣」，故伊暱稱黃騰
    弘為「欣欣」，依該伊與黃騰弘之LINE對話紀錄，黃騰弘曾
    說其是偷偷拿印鑑證明（見卷外他字影卷第96-97、19-24頁
    、原審卷一第120、15-16頁)，核與黃騰弘在系爭刑事案件
    審理中供稱：上開LINE對話為伊與伊妹之對話(見本院卷第3
    22頁、卷外他字影卷第19-24頁)，及證人黃彩緁即上訴人之
    女在本院證稱：伊於106年7、8月間與上訴人住在一起，黃
    騰弘為伊兄長，其有鑰匙可進來伊家(見本院卷第135-137頁
    ）等語，及系爭房地登記謄本迄106年12月8日始有以上訴人
    名義申請查詢之紀錄（見原審卷二第15頁）相符，可見上訴
    人於黃騰弘偷取系爭文件後之106年9、10月間知悉此事，並
    迄黃騰弘107年2月8日仍不能自行處理後，即向桃園地檢署
    對黃騰弘提出刑事告訴。
(四)又證人張福珍在原審證稱：伊受託辦理系爭抵押權設定，是
    黃騰弘與被上訴人一起至伊事務所辦理，因其等間有借款，
    是事後到伊事務所辦理設定，第一次是106年8月3日，黃騰
    弘及被上訴人一起至伊事務所辦理抵押權設定，伊建議以借
    款金額提高3成金額設定為520萬元，伊看權狀發現系爭房地
    並非黃騰弘所有，有請黃騰弘將借款契約及本票交上訴人簽
    ，並請其再拿一份印鑑證明，因設定系爭抵押權已用一份，
    當時先辦抵押再辦預告，伊並要求上訴人本人到場或出具授
    權書，伊要求一定要有上訴人本人簽名之授權書、借款合約
    及本票，翌日即106年8月4日，黃騰弘自己過來有拿上訴人
    簽名、蓋章之借款合約書、本票及印鑑證明與伊，但伊不確
    定是否有拿上訴人本人出具之委託書，伊接著辦預告登記，
    伊未與上訴人接洽，未曾以電話或其他方式向上訴人本人確
    認，伊無上訴人電話未曾確認(見原審卷一第128-133頁)等
    語。惟上訴人於辦理系爭抵押權及預告登記程序時均未到場
    ，且卷附之400萬元之借據、本票上之上訴人簽名，並非上
    訴人親簽，已如前述，被上訴人復不爭執卷內並無張福珍所
    證述之授權書存在(見本院卷第138頁），另依向龜山地政事
    務所調取之系爭抵押權及預告登記資料，其中僅有辦理系爭
    抵押權設定之印鑑證明(見本院個資卷第5-33頁)，並無黃騰
    弘再提供1份印鑑證明辦理預告登記之情事，此亦經上訴人
    確認陳報在卷(見本院卷第162頁)；又被上訴人原稱共交給
    黃騰弘2筆借款分別為200萬元及400萬元(見原審卷一第78、
    139頁)，後改稱係將400萬元借款均以現金交付黃騰弘，並
    無簽收紀錄，另200萬元為利息(見本院卷第77-78、169頁)
    ，且以被上訴人提出之銀行存摺提款紀錄(見本院卷第173-1
    93頁)，仍不能認定被上訴人已將該借款交付系爭抵押權登
    記之擔保債務人即上訴人，則依證人張福珍證言，仍無從推
    認上訴人確實同意設定系爭抵押權及預告登記，及兩造有借
    貸400萬元合意，及被上訴人已將該400萬元交付上訴人。從
    而，黃騰弘竊取系爭文件，再持之申請上訴人印鑑證明，嗣
    以系爭文件及印鑑證明登記系爭抵押權及預告登記，已經上
    訴人提出刑事告訴，黃騰弘亦因而遭提起公訴，堪認上訴人
    主張黃騰弘未經其同意竊取系爭文件，擅自申請印鑑證明及
    辦理系爭抵押權、預告登記，及其與被上訴人間並無借貸合
    意、其對被上訴人無債務存在，自屬可採。
(五)被上訴人再抗辯上訴人應負表見代理授權人責任，為上訴人
    所否認，經查：
 1、按民法第169條規定係以本人有使第三人信其以代理權授與
    他人之行為，或知他人表示為其代理人時，未為反對，致第
    三人誤認該他人確有代理權而與之成立法律行為，為保護交
    易安全，使本人應負授權人之責任。此乃為保護交易安全，
    使本人應負授權人之責任。故本人是否負授權人之責任，應
    以無代理權之他人以本人之名義與第三人為法律行為時，本
    人有無上開行為以為斷。
 2、查被上訴人雖抗辯黃騰弘與上訴人為父子關係，黃騰弘並提
    出系爭文件及印鑑證明、載有上訴人簽名之400萬元借據及
    本票，故上訴人應負表見代理授權人責任云云，惟系爭文件
    係黃騰弘未經上訴人同意竊取，再持之聲請印鑑證明，系爭
    抵押權及預告登記契約書上之上訴人印文，均係黃騰弘在代
    書事務所蓋印，亦為被上訴人所自陳(見本院卷第198頁)，
    且卷附400萬元借款合約書、本票之上訴人簽名亦非其所為
    ，均如前述，則僅以黃騰弘執有系爭文件、印鑑證明及上開
    借據、本票，尚難據以認定上訴人有表見事實，或知他人表
    示為其代理人而不為表示等情。況委任事務之處理，須為法
    律行為，而該法律行為，依法應以文字為之者，委任人依民
    法第531條規定，應以文字為代理權之授與。然查，系爭抵
    押權及預告登記辦理過程，均僅由黃騰弘提出系爭文件及印
    鑑證明，證人張福珍要求黃騰弘提出之上訴人書面授權書並
    未經提出，亦如前述，被上訴人並自陳未曾就系爭抵押權設
    定等情事，向上訴人確認(見本院卷第78頁)，則被上訴人抗
    辯上訴人有使其相信黃騰弘有代理權，應負表見代理授權人
    責任，自無可採。
四、上訴人請求確認系爭抵押權及預告登記不存在，並請求塗銷
    部分：
(一)按所有人對於妨害其所有權者，得請求除去之，民法第767
    條第1項中段定有明文。所謂妨害，係指以占有以外方法，
    客觀上不法侵害所有權或阻礙所有人之圓滿行使其所有權之
    行為或事實。所謂不法，僅須所有人對於行為人之妨害，於
    法令上並無容忍之義務為已足。
(二)兩造就系爭抵押權及預告登記並無約定合意存在，上訴人就
    各該登記亦無應負表見代理授權人責任，上訴人就系爭抵押
    權及預告登記自無容忍義務，且上訴人對被上訴人並無債務
    存在，被上訴人於106年12月間聲請拍賣系爭房地(見卷外司
    執影卷第5-6頁之原審法院106年度司拍字第728號民事裁定
    書)，故系爭抵押權業已確定(民法第881條之12第1項第5款
    規定參照)，且其所擔保之債權即上訴人對被上訴人之債務
    ，已確定不存在，惟系爭抵押權及預告登記對系爭房地所有
    權已有妨害，則上訴人請求確認系爭抵押權及預告登記不存
    在，並依民法第767條第1項中段規定，請求被上訴人塗銷系
    爭抵押權及預告登記，均屬有據，應予准許。又上訴人依民
    法第767條第1項中段規定請求既屬有據，則其另依民法第76
    7條第1項前段、後段規定為請求部分，即無審究必要。
五、綜上所述，上訴人訴請確認系爭抵押權及預告登記不存在，
    並依民法第767條第1項中段規定，請求被上訴人塗銷系爭抵
    押權及預告登記，自屬正當，應予准許。原審就上開請求確
    認抵押權不存在，及塗銷系爭抵押權及預告登記，為上訴人
    敗訴判決，尚有未洽，上訴論旨指摘原判決不當，求予廢棄
    改判，為有理由，爰由本院廢棄改判如主文第二、三、五項
    所示。上訴人追加請求確認系爭預告登記不存在，自屬有據
    ，應予准許，爰判決如主文第四項所示。
六、本件事證已臻明確，兩造其餘攻擊防禦方法及引用之證據，
    經審酌後核與判決結果不生影響，爰無庸一一論述，附予說
    明。
七、據上論結，本件上訴及追加之訴均有理由，依民事訴訟法第
    450條、第78條，判決如主文。
中　　華　　民　　國　　109 　年　　3 　　月　　31　　日
                  民事第六庭
                      審判長法  官  陶亞琴
                            法  官  廖慧如
                            法  官  黃書苑
附表一
編號 土地、建物坐落 面積 (平方公尺 權利範圍 1 桃園市○○區○○段000地號 83.68 全部 2 桃園市○○區○○段00○號 (門牌號碼：桃園市龜山區復華新村39號) 77.36 全部 3 桃園市○○區○○段00○號 (門牌號碼：桃園市龜山區復華新村39號) 76.15 全部 
附表二
編號 登記日期 權利種類 字號 1 106年8月7日 最高限額抵押權 山資登字第041750號  權利人：被上訴人 債務人及債務比例：上訴人、全部 擔保債權確定期日：107年8月2日 擔保債權總金額：520萬元       
附表三
編號 登記日期 種類 字號 1 106年8月7日 預告登記 106年8月4日山資登字第41820號  預告登記請求權人：被上訴人。 內容：在未辦妥所有權移轉登記予請求權人前，不得移轉予他人。 義務人：上訴人。 限制範圍：全部。           

正本係照原本作成。
如不服本判決，應於收受送達後20日內向本院提出上訴書狀，其
未表明上訴理由者，應於提出上訴後20日內向本院補提理由書狀
（均須按他造當事人之人數附繕本）上訴時應提出委任律師或具
有律師資格之人之委任狀；委任有律師資格者，另應附具律師資
格證書及釋明委任人與受任人有民事訴訟法第466 條之1第1項但
書或第2項（詳附註）所定關係之釋明文書影本。如委任律師提
起上訴者，應一併繳納上訴審裁判費。
中　　華　　民　　國　　109 　年　　3 　　月　　31　　日

　　　　　　　　　　　　　　書記官  陳盈璇　
附註：
民事訴訟法第466條之1（第1項、第2項）：
對於第二審判決上訴，上訴人應委任律師為訴訟代理人。但上訴
人或其法定代理人具有律師資格者，不在此限。
上訴人之配偶、三親等內之血親、二親等內之姻親，或上訴人為
法人、中央或地方機關時，其所屬專任人員具有律師資格並經法
院認為適當者，亦得為第三審訴訟代理人。